臺灣臺北地方法院刑事判決　　　　　　　　　　　　八十八年度訴字第一八四八號
　　公　訴　人　臺灣臺北地方法院檢察署檢察官
　　被　　　告　壬○○
　　選任辯護人　陳昆明律師
　　被　　　告　辛○○
右列被告等因貪污等案件，經檢察官提起公訴（八十八年度偵字第二四四九三號、第
一九０三六號），本院判決如左：
    主  文
壬○○、辛○○均無罪。
    理  由
一、公訴意旨略以：被告壬○○於民國八十年至八十五年間，擔任國立編譯館總務組
    主任，負責承辦、監督該機關營繕工程及財物採購等之決策業務，係依據法令從
    事公務之人員。己○○（另為不起訴處分）係址設臺北市○○○路一三三號「十
    動工程有限公司」（下稱十動公司）負責人、被告辛○○（原名曾鴻斌）係該公
    司總經理，兩人因被告辛○○之弟而結識被告壬○○，並進而參與多次承攬國立
    編譯館相關修繕工程。八十四年初，國立編譯館中央空調系統發包修繕，被告壬○○明知依據法令從事公務之人員，對於購辦公用器材、物品，不得浮報價額、
    數量，收取回扣或有其他舞弊情事；並明知不得對違背職務之行為，要求、期約
    或收受賄賂或其他不正利益及對於主管或監督之事務，不得直接或間接圖利他人
    。曾鴻斌明知不得對於依據法令從事公務之人員關於違背職務之行為，行求、期
    約或交付賄賂或其他不正利益，被告壬○○竟夥同被告辛○○共同基於意圖為自
    己不法所有之概括犯意，連續於民國八十四年初，因該館之中央空調系統欲發包
    修繕（下稱系爭中央空調工程），被告壬○○即事先告知被告辛○○，並要求被
    告辛○○設計規劃、編列單價預算，並表示該工程可給十動公司承作，惟需給回
    扣新臺幣（下同）二十二萬元，作為回饋。被告辛○○則再找銘臺電機公司李萬
    得協助規劃、報價，並再找九合工程、臺灣開利、銘臺電機等公司參與陪標，而
    被告壬○○亦找佑昌、富星總計六家公司參與投標，以確保十動公司在開標時以
    最低價取得優先議價權，開標前被告壬○○即先將總務組的工程底價（一百七十
    八萬元）告訴被告辛○○，並於八十四年三月八日開標當日藉參與編譯館稽核小
    組會議決定工程底價之便，將獲悉之工程底價（一百六十萬一千元）留存於被告
    壬○○辦公室電話之語音信箱中，先由知悉該語音信箱密碼之被告辛○○，自被
    告壬○○電話語音信箱中聽取留言後，再以行動電話指示於開標現場之己○○出
    價。使十動公司果以低於底價之一百六十萬元順利得標。嗣於八十四年三月三十
    日十動公司函國立編譯館提出空調系統檢查報告，要求同意換修損壞不堪之使用
    公司請領第一期工程款六十萬元，並於同年四月十八日由被告辛○○向十動公司
    會計部門請領十萬元交際費，隔日於臺北市○○路、舟山路口一帶交付該十萬元
    予被告壬○○為回扣，惟被告壬○○要求將回扣提高為四十萬元，被告辛○○礙
    於以後合作機會遂同意，於十動公司二次向國立編譯館請款後，被告辛○○遂於
    八十四年五月二十六月再向十動公司會計部門請款二十二萬元，於隔日以同樣方
    式，交付被告壬○○二十二萬元，另回扣之尾款八萬元，原被告辛○○亦要以同
    樣方式交付被告壬○○，惟於八十四年七月二十八日被告辛○○向十動公司會計
    部門請款後，有急事欲回臺中，遂將前開款項裝入牛皮紙袋請己○○於翌（二十
    九）日星期六代為赴約，己○○即於基隆路、舟山路一帶將被告辛○○交付前開
    內有八萬元回扣之牛皮紙袋交付予被告壬○○，十動公司共分三次合計四十萬元
    回扣給付予被告壬○○。又於八十四年八、九月間被告辛○○因由被告壬○○處
    得知國立編譯館辦理電梯更新工程（下稱系爭電梯工程），被告辛○○即透過址
    安排要求該公司副總經理何健民配合投標，雙方並約定由何健民提供工程規範書
    及廠商資格限制，以大業電梯公司所能承作最嚴格的規格及廠商資格排除其他小
    廠商，再由大業電梯公司找有資格投標之大廠商陪標，以利大業電梯公司得標。
    何健民、子○○並經被告辛○○介紹赴國立編譯館，找被告壬○○勘察現場，並
    確定大業電梯公司於一百二十萬元可以承作後，被告辛○○將何健民提供的工程
    規範書及廠商資格限制交付予被告壬○○，被告壬○○同意該工程交給大業電梯
    公司承作，但要求四十萬元為回扣，被告辛○○即與何健民聯絡，告知國立編譯
    館電梯更新工程預算為二百二十萬元，大業電梯公司於投標比價當日取得優先議
    價權後，出價最低不得少於二百萬元，得標後除雙方約定大業電梯原估算可以承
    作之一百二十萬元外，其餘之工程款即最少八十萬元如何與國立編譯館人員分配
    由被告辛○○自行處理，稅金需由被告辛○○負責，並由十動公司開具佣金發票
    。被告壬○○果依約將大業電梯提供之工程規畫書及廠商資格限制交給國立編譯
    館該工程承辨人員丁○，提交該館稽核小組審查通過。八十四年十月二十七日電
    梯更新工程開標，大業電梯依照與被告辛○○之約定，在中國菱電、崇友實業等
    公司陪標廠商之協助下，於取得優先議價權後，果以低於底價（二百零八萬元）
    之二百萬元順利得標，事後何健民依約於八十四年十一月一日領取簽約金二十萬
    後即以其中百分之四十即八萬元並開立同年十二月十五日兌現之支票乙紙給付被
    告辛○○，並由十動公司開立八十四年十一月二十六日之ＡＪ00000000
    號統一發票予大業電梯公司，嗣於同年十二月初領取二次工程款八十萬元後，由
    十動公司於同年十二月五日開立三十二萬元之佣金ＡＲ00000000號發票
    予大業電梯公司。經大業電梯公司於八十五年一月十日開具三十二萬支票乙紙予
    十動公司，另大業電梯公司於安裝完後第三次向編譯館請款四十萬元，被告辛○○亦以十動公司名義於八十五年一月四日開立十六萬佣金ＡＹ00000000
    號發票予大業電梯公司，大業電梯公司嗣於同年二月十四日開立十六萬支票予十
    動工程，直至該工程通過驗收後，所餘工程餘款六十萬元於大業電梯公司向國立
    編譯館請款後，被告辛○○即請不知情之十動公司員工甲○○至大業電梯公司請
    款二十四萬元，亦事先以十動公司名義立具八十五年二月二十七日之佣金ＢＪ0
    0000000號發票，嗣經大業電梯公司於同年五月十日開立二十四萬元支票
    乙紙予十動公司，總計大業電梯公司將工程款扣除一百二十萬元之施作價格所餘
    之八十萬元計分四次交付被告辛○○。而因被告壬○○急需用錢，是被告辛○○
    即分別先於八十五年一月二十八日及八十五年三月二十日向十動公司會計部請款
    十五萬元及二十三萬元，並以先前同樣模式給付予被告壬○○總計三十八萬元（
    即四十萬回扣中扣除二萬元稅金）。亦有甚者，於該工程完工惟尚未通過驗收時
    ，被告辛○○要求何健民指示大業電梯公司業務員子○○找該工程承辦人丁○，
    要求丁○主動追加電梯「停電後自動歸位」功能，丁○始則以該工程上面未指示
    追加及不需要為由拒絕，繼之其在被告壬○○指示下，要求子○○向被告壬○○
    作簡報，再於辦理議價後，被告辛○○於八十五年五月十五日再以十動公司名義
    開立佣金之ＣＱ00000000號發票四萬元向大業電梯公司請款，大業電梯
    公司並開立同年六月五日之四萬元支票乙紙予十動公司，被告辛○○即交付四萬
    元回扣予被告壬○○，嗣經己○○於八十七年十月十三日向法務部調查局臺北市
    調查處自首檢舉，後由法務部調查局臺北市調查處查獲並扣得如附表一所示之物
    。因認被告壬○○涉有刑法第一百三十二條第一項洩漏或交付國防以外秘密、八
    十一年七月十七日修正公布之貪污治罪條例第四條第一項第三款收取回扣等罪嫌
    ，被告辛○○則涉犯八十一年七月十七日修正公布之貪污治罪條例第十條第二項
    非公務員交付賄賂罪嫌（關於系爭電梯更新工程部分，起訴書雖以被告辛○○係
    涉犯同條例第四條第一項第三款之罪嫌，及誤引八十五年十月二十三日修正公布
    之貪污治罪條例第十一條第二項部分，均據檢察官當庭更正之）。
二、按犯罪事實應依證據認定之，無證據不得推定其犯罪事實；不能證明被告犯罪者
    ，應諭知無罪之判決，刑事訴訟法第一百五十四條、第三百零一條第一項分別定
    有明文。次按，共同被告所為不利於己之陳述，固得採為其他共同被告犯罪之證
    據，惟此項不利之供述，依刑事訴訟法第一百五十六條第二項關於被告或共犯之
    自白，均不得作為有罪判決之唯一證據，仍應調查其他必要之證據，以察其是否
    與事實相符之規定意旨，自難專憑此項供述，為其他共同被告犯罪事實之認定，
    最高法院亦著有三十一年上字第二四二三號判例可稽，而在屬於對向犯之必要共
    犯彼此間所為不利對方之供述，以其同有共犯者為免除或減輕其處罰而為虛偽陳
    述、共犯彼此間轉嫁責任於他人、共犯自白之詳細內容仍未免有虛偽事實等危險
    性存在，且諸如行賄及收賄者間，或因所指收賄者曾經拒絕收賄，或有對彼此所
    為不利之陳述係欲轉嫁責任於他人，或因有自白者不受處罰而僅處罰否認者等不
    公平情形，其證據價值與一般共犯之自白問題無異，自亦應認此同有刑法第一百
    五十六條第二項規定之適用，亦即在對向犯之必要共犯情形，仍不得以共犯之自
    白為有罪判決之唯一證據，須在有其他補強證據擔保該自白真實性之情形下，始
    得為被告有罪之認定。
三、訊據被告壬○○堅決否認有前揭犯行，並辯稱：八十四、五年間伊係擔任國立編
    譯館總務室主任，系爭中央空調工程、電梯工程伊係業務主管但並非主辦人，且
    伊雖認識十動公司之被告辛○○，但未曾告知伊或十動公司關於系爭中央空調工
    程之底價，更未曾要求或收取回扣；關於系爭電梯工程部分，伊並不認識大業電
    梯公司之何健民、子○○，亦未曾與被告曾鴻斌及案外人何健民前往勘查電梯工
    程價格事宜，更未曾向被告曾鴻斌表明要向大業電梯公司收取八十萬元，且有沒
    有自大業電梯公司處取得任何回扣，而該電梯工程後續追加部分，伊亦無取得任
    何回扣云云。而被告辛○○僅坦承有將前開系爭中央空調工程、電梯工程所得盈
    餘交付與被告壬○○之行為，惟亦供稱：關於所標得前開國立編譯館中央空調修
    繕工程案，伊所交付被告壬○○者約三十五萬元，前開電梯工程案所交付者則約
    四十三萬元，詳細交款數額、時間與起訴書所載部分不符，但確實情形伊已不記
    得，原因則均出於回報被告壬○○擔任其弟老師並予照顧之恩情等語，就系爭電
    梯工程後續追加部分，則堅決否認有何亦交付回扣與被告壬○○之行為。而公訴
    人認被告二人涉犯上開罪嫌，無非以：
    （一）關於十動公司承攬國立編譯館中央空調修繕工程部分，有被告辛○○曾至
          法務部調查局臺北市調查處所為之說明、證人己○○之指述、證人戊○○
          之證述，及被告辛○○為前述說明時經臺北市調查處錄影存證並經台北市
          調查處製成之節錄本、證人己○○於八十七年十月十三日致國立編譯館之
          指控狀各一份，與記載被告辛○○先後於八十四年四月十八日、八十四年
          五月二十六日、八十四年七月二十八日分別支出交付予被告壬○○十萬元
          、二十二萬元、八萬元交際費之十動公司現金支出傳票、請款明細支出單
          各三紙等件可證。
    （二）關於大業電梯承攬國立編譯館電梯更新工程及追加之「停電後自動歸位」
          系統之回扣部分，有證人乙○○、丙○○、戊○○、甲○○、丁○、羅志
          雄之證述，並有大業電梯開立予十動公司之支票四紙、十動工程開立予大
          業電梯公司之佣金發票四紙、十動公司於八十五年一月二十八日、八十五
          年三月二十日之現金支出傳票暨請款明細支出單各二紙、大業電梯公司開
　　      給十動公司票號：ＣＣ0000000號支票乙紙、及八十五年五月十五
    　 　 日十動公司開給大業電梯公司之佣金發票一紙可證被告壬○○有與被告曾
          毅庭共謀收取回扣等情為其主要論據。
四、經查：
  （一）關於十動公司承攬國立編譯館中央空調修繕工程部分：
    １、關於被告壬○○於國立編譯館系爭工程開標前有無將工程底價告知被告辛○○，及於八十四年三月八日開標當日再次將國立編譯館稽核小組會議決定之
        工程底價再次告知被告辛○○一事，業據被告辛○○供稱：伊所參與經營之
        十動公司參與此中央空調修繕工程投標前，伊並不知道底價若干，伊當時雖
        認為一定可得標，係伊依歷來從事相關工程之經驗，參考國立編譯館先前曾
        有一次工程成交數額及相關市場資訊而作出專業判斷，並無由被告壬○○將
        該工程底價數額留在所使用電話之語音信箱中，再由伊自行撥打進入語音信
        箱以得知相關訊息，該工程底價數額伊確實不知道，在議價時證人己○○有
        告知談不下來，伊僅告知證人己○○以每次減價五萬元方式處理之情形；而
        證人己○○於本院九十一年六月十八日審理期日固曾結證稱：系爭中央空調
        工程之得標金額係被告辛○○給伊之資料，被告辛○○有說一定會得標，並
        說因為被告壬○○負責該投標案，在投標會場被告壬○○見到投標廠商資格
        等資料且得知數額後，會聯絡被告辛○○，由被告辛○○再以行動電話與伊
        聯絡，而投標過程中其餘參加投標廠商僅減價一次，十動公司印象中應有減
        價二次，伊在議價時係與被告辛○○聯絡後才填寫該得標價格等語，惟經詢
        以在系爭中央空調工程議價中與被告辛○○聯絡時，被告辛○○究竟如何說
        明時，證人己○○亦證稱：當時被告辛○○並未說實際底價若干，被告辛○○係告訴伊一個數額，並說要伊以該數字斟酌現場狀況自己決定填多少，並
        說該數字接近底價沒有問題等情（參見本院審理卷（三）第一０九頁），足
        見被告辛○○斯時僅向證人己○○表示投標議價時，得代表十動公司提出之
        數額，並未說明此確為底價，證人己○○所稱被告辛○○告知之數額係系爭
        中央空調工程之底價一事，顯係證人己○○個人推測之詞，更無從謂被告壬○○有告知該數額與被告辛○○之情事；抑且，參以證人己○○所證稱：伊
        係經被告辛○○告知被告壬○○將底價留在電話之語音信箱中，並將密碼告
        知被告辛○○，由被告辛○○自行聽取該價格一事，已為被告辛○○所否認
        ，並供稱：伊並未告知證人己○○此情，而係曾向證人己○○提及有人在標
        工程時，以如此方式洩漏底價，此應係證人己○○自己套在此案等語，以證
        人　己○○既自承此情係由被告辛○○處所得傳聞之言，但此聽聞內容是否
        即為被告壬○○有此行為一事，卻與其聽聞來源之被告辛○○所述迥異，而
        被告辛○○於八十八年五月二十日至臺北市調查站所為陳述內容，雖提及被
        告壬○○為特定事項曾告知其所使用電話之語音信箱聽取留言密碼，及其有
        將十動公司參與投標之底價告知被告壬○○、若有其他廠商出價較低而得標
        時，被告壬○○即會告知底價等情，有斯時對話內容之錄影帶三捲所轉譯譯
        文二份附於本院審理卷可稽（參見本院審理卷（三）第一三四頁至一七四頁
        ），惟確未指稱各該情形即為系爭中央空調工程所發生之情節，且由被告辛○○斯時尚提及為系爭中央空調工程，伊曾提供一百七十餘萬元之數額與被
        告壬○○作為編訂預算底價之參考，當時並沒有與被告壬○○談底價等語（
        參見本院審理卷（三）第一六二頁所附譯文內容），在別無其他積極證據足
        資證明被告壬○○確有先後洩漏系爭中央空調工程招標底價之情形下，實難
        認證人己○○此部分證述屬實，遑論此可據為不利被告壬○○之認定。
    ２、關於被告壬○○有無自被告辛○○處收取回扣一事：
    （１）此固據被告辛○○於本院審理中明確供稱：伊確有將系爭中央空調工程所
          得盈餘交付給被告壬○○，該工程案先後所交付款項共約三十五萬元，第
          一次交付約十萬至二十萬元間，係在被告壬○○之辦公室內交付，其中有
          一次則係伊將錢、文件交給證人己○○，由證人己○○轉交給被告壬○○
          ，但不是最後交款該次，且伊所交給被告壬○○之款項亦非針對每一個案
          ，只要十動公司承接之案子與被告壬○○有關，伊出於回報被告壬○○對
          伊弟弟照顧之情，結算後所得款項均會交給被告壬○○等語，關於其確有
          交付款項與被告壬○○及交付之原因等情，固與其於八十八年五月二十日
          在法務部調查局臺北市調查處所述情節相符，惟就付款地點，被告辛○○
          在本院審理中係供稱在被告壬○○之辦公室內，於前述臺北市調查處晤談
          時則稱在臺北市○○路附近，而就交付與被告壬○○之數額暨事前有無約
          定一事，其在本院審理中稱係其在工程結算後依盈餘之數額自行決定交付
          與被告壬○○，前在臺北市調查處則以系爭中央空調工程初始被告壬○○
          曾要求給付二十二萬元，後來因工程追加等緣故又增加至四十萬元等語，
          且其於本院審理中亦供稱因時隔久遠就歷次交付時間、數額等具體情形已
          不記得，亦即依被告辛○○前後之供述內容，其僅就有交付款項與被告鄭
          師中，及該款項來源為系爭中央空調工程結算盈餘一事，先後為一致供述
          ，縱使以被告辛○○對前開詳細付款情節等有不同供述，因時間久遠尚難
          以此差異即謂被告辛○○之供述全不可採，惟揆諸前揭規定意旨及說明，
          仍須在有其他積極證據足資佐證被告辛○○前開供述內容屬實之情形下，
          始得為不利共同被告壬○○之認定。
    （２）進而，證人己○○雖證稱十動公司向國立編譯館承攬系爭中央空調工程後
          ，有先後三次交付共計四十萬元款項與被告壬○○作為回扣，並提出記載
          被告辛○○自十動公司處均以交際費名義分別於八十四年四月十八日請款
          十萬元、於八十四年五月二十六日請款二十二萬元、於八十四年七月二十
          八日請款八萬元之現金支出傳票、請款明細支出單等影本共六紙為憑，惟
          證人己○○亦稱關於十動公司相關事務均由被告曾毅廷處理，而被告曾毅
          庭於本院九十二年七月七日審理期日復供稱：證人己○○所述交付款項之
          數額與實情不符，此係其根據前開支出傳票記載所作猜測，伊自十動公司
          處領得之款項係零星陸續支付，且不只為系爭中央空調工程或下述系爭電
          梯更新工程案所需，部分可能用於公司其他案子之花費，將前開三張傳票
          所載數額全部加計後歸於系爭中央空調工程之回扣數額，與實情不符等語
          ，均在在顯示證人己○○所稱交付款項與被告壬○○等情，並非證人徐瑞
          瑛所自身與聞；加之證人己○○於本院審理中所證述謂當時被告辛○○曾
          提及該案得標會交付被告壬○○好像兩成之金額一事，其隨即又稱伊已不
          太記得，而其所證稱被告辛○○曾交付伊一個黃色紙包，託伊轉交給被告
          壬○○，因為紙包有厚度，伊曾詢問被告辛○○得知內容是錢，應該約十
          餘萬元一事，其隨即亦證稱：當時被告辛○○並未告知轉交該筆錢之目的
          ，係伊自己認為是工程退傭即工程之回扣等情參互以觀，證人己○○自稱
          已不記得或自行臆測之部分，均涉及被告辛○○與被告壬○○間究竟有無
          約定回扣、內容為何等情，更可見被告辛○○所供稱證人己○○對其與被
          告壬○○間如何約定等並不知情，方屬實在；又以，證人己○○就曾於某
          星期六下午受被告辛○○之託代為轉交一牛皮紙袋與被告壬○○之部分，
          其雖證稱應係於八十四年七月二十九日下午二、三時許所為，業據證人張
          祥先、癸○○等人一致證述於八十四年七月二十九日下午斯時被告壬○○
          係參加北安國中家長會議中，並提出為是日會議所製作之加班費請領簽呈
          、請領清冊等影本暨照片各一份為證，難認證人己○○所證述此交付時間
          屬實，但證人己○○於偵查中亦陳明係依據八十四年七月二十八日被告曾
          毅庭曾向十動公司請款，而當日係星期五，才稱該次時間應如上述，則觀
          諸證人己○○所述被告辛○○先後三次向十動公司請款以給付被告壬○○
          作為回扣之八十四年四月十八日、五月二十六日、七月二十八日中，八十
          四年五月二十六日該次亦為星期五，亦即依證人己○○所述，其代被告曾
          毅庭轉交該牛皮紙袋與被告壬○○之時間，再與被告辛○○所述並非第一
          次或最後一次委託證人己○○轉交一節參照，其係於八十四年五月二十六
          日之翌日（亦為星期六）與被告壬○○見面即有可能，則由此雖不足遽謂
          證人己○○此部分證述均無可採，甚至在對證人己○○係以自述之共犯身
          分而為此部分指摘，且其亦因自首而經臺灣臺北地方法院檢察署檢察官以
          八十八年度偵字第二四四九三號為不起訴處分，有該不起訴處分書一份為
          憑，其復自承係因與被告壬○○間有其他糾紛始告發上情等顯然與被告鄭
          師中間有相當怨隙之利害關係亦置而不論之情形下，以證人己○○與被告
          辛○○所述被告辛○○曾有一次委託證人己○○轉交款項與被告壬○○一
          事，亦因證人己○○對轉交緣由並不知情，係其自行推測係轉交被告曾毅
          庭欲給被告壬○○退傭之款項，仍難徒憑此情即得認證人己○○此部分證
          述堪供為被告辛○○所述係為交付系爭中央空調工程部分盈餘亦即回扣與
          被告壬○○情節之佐證。至於前述現金支出傳票、請款明細支出單等影本
          共六紙之部分，僅足以說明被告辛○○確有在前開時間向十動公司請用各
          該款項，然各該現金支出傳票影本三紙之摘要欄關於「壬○○」之記載，
          雖據證人戊○○於本院審理中證稱：此「壬○○」之記載係伊詢問被告曾
          毅庭如何記載明細時，經被告辛○○告知所填寫，然亦稱其僅填寫各該傳
          票、請款明細支出單，並未再將之填記於公司其他帳冊上，若如其所稱證
          人己○○要其前往幫忙之事務亦包括代為謄帳，何以此部分其卻未將之謄
          寫入公司帳冊中，實有可疑，且證人戊○○所證述各該款項係由證人徐瑞
          瑛先交付伊現金後，待被告辛○○請款時伊再交付之，公司其他會計並不
          會要求伊處理這些事情，均係依證人己○○之指示辦理，且伊並無自行提
          領現金等方式（參見本院審理卷（三）第二五五至二五六頁），亦與證人
          己○○所證稱被告辛○○領用交際費時，均係被告辛○○直接交代會計處
          理，會計即會做傳票後直接拿現金或提領現金給被告辛○○者（參見本院
          審理卷（三）第八五頁）有別，再以各該支出傳票所示請款時間，與證人
          己○○所自承十動公司領款使用之臺北銀行南門分行帳號九０八－六號、
          上海商業儲蓄銀行東臺北分行第三０五０－五、臺灣中小企業銀行吉林分
          行帳號00000000000號、戶名均為十動公司帳戶於八十四年四
          月一日至八十五年五月三十一日間之往來明細表對照，亦難認有如證人徐
          瑞瑛所述相近金額提領之情形，有各該銀行函覆之明細表三份在卷供佐，
          遑論依被告辛○○所供述：其在各該傳票上簽名時，並無此「壬○○」之
          記載，斯時科目欄有無記載交際費伊雖無法確定，但伊請款明目確係交際
          費，且依伊當時請款之習慣，摘要欄部分應係空白，伊請款時僅告知會計
          請款數額且請其準備，並未告知會計如此記載等情，更與證人戊○○此部
          分證述不符，均足見證人己○○、戊○○此部分證述應與實情有別；再佐
          以證人己○○亦證稱：被告辛○○可自行交代會計即向公司請領款項，會
          計或依被告辛○○指示處理，照對相關細節伊並未過問等情（參見本院審
          理卷（三）第八五頁），益見被告辛○○所供述其請款時無須在傳票上填
          寫摘要細目一節，較為可信，則在各該現金支出傳票摘要欄關於「壬○○
          」之記載是否事後或在其他情形下始行加註等既值存疑，且亦與被告曾毅
          庭供述情節不符之情況下，自亦難據之為被告辛○○前開回扣與被告鄭師
          中一事之佐證。因之，雖被告壬○○辯稱其並非系爭中央空調工程主辦人
          者，業據證人即國立編譯館會計主任丙○○證稱其確為該工程發包事宜之
          主持人而難認其所辯可採，但此部分既僅有被告辛○○之唯一供述，在別
          無其他補強證據之情形下，揆諸前揭規定意旨及說明，實無從憑認被告曾
          毅庭如前述，並非無瑕疵可指之唯一自白，即堪認被告辛○○確有此部分
          交付各該回扣與被告壬○○之行為。
　（二）關於大業電梯公司所承攬國立編譯館電梯更新工程部分：
    １、系爭電梯工程確係被告辛○○介紹大業電梯公司前往投標，並經大業電梯公
        司副總表示可以一百二十萬元承作後，被告辛○○即與之約定共同合作而以
        大業電梯公司名義投標，並約定大業電梯公司得標後扣除一百二十萬元後之
        餘款，即交由被告辛○○所經營之十動公司，且後續大業電梯公司以二百萬
        元得標後，即依約將八十萬元分四期交付與十動公司，並經十動公司開立八
        十五年一月四日、二月二十七日、品名為佣金之統一發票二紙與大業電梯公
        司等情，業據被告辛○○、證人即大業電梯公司副總乙○○分別陳明無訛，
        並有各該統一發票影本等件在卷可證，而就大業電梯公司交付該筆八十萬元
        與十動公司之原因，證人乙○○於偵查中固證稱係因被告辛○○介紹該筆交
        易所約定之佣金，惟其亦證稱被告壬○○並未說明該筆佣金款將如何處理，
        且於本院審理中，證人乙○○並證稱除佣金外，亦包括其中部分土木、機房
        工程係另由十動公司施作之代價，核與證人即大業電梯公司業務專員子○○
        所證稱：投標前曾與被告辛○○論及系爭電梯更新工程中之電梯機房內電器
        、空調設備等大業電梯公司無法施作，得標後此部分即由十動公司負責施作
        ，且大業電梯公司所承攬系爭電梯更新工程之內容確實包括部分空調等項目
        ，並據被告辛○○為相同供述在卷，且有該工程之電梯土木及機電工程說明
        書一份在卷可參，足見十動公司確有參與系爭電梯工程部分項目之施作，且
        此佣金數額既係出於大業電梯公司與被告辛○○間之協議，大業電梯公司因
        之交付前開款項與被告辛○○所任職之十動公司，即無違情之處；又關於大
        業電梯公司投標之數額一事，證人乙○○於偵查中及本院審理中均證稱：係
        由被告辛○○告知所提出價格最少亦須有二百萬元，因為上一臺電梯施工之
        價格約二百餘萬元，被告辛○○表示應該可以得標等語，足見被告辛○○斯
        時僅告知係依其過去投標之經驗而提出該投標價格，而被告辛○○復供述並
        無事前即與被告壬○○約定應交付回扣數額之情形，已難認被告辛○○與被
        告壬○○有事先約定回扣數額後，始經被告壬○○同意交由大業電梯公司施
        作之情形。其次，被告辛○○於本院審理中固供稱：系爭電梯更新工程結餘
        後大約有四十餘萬元，伊即在十動公司自大業公司處領得款項後，先後三次
        交付被告給壬○○約四十三萬元左右，惟其亦稱：此金額係其大概之印象，
        詳細數額已無法確定，且如前述，其並稱此工程案件並非事前即與被告壬○○約定應交付回扣之數額，復稽之被告辛○○於八十八年五月二十日在法務
        部調查局臺北市調查處所陳述：伊當時與大業電機公司接洽介紹該公司參與
        系爭電梯更新工程之投標，並先得知大業電機公司所需之費用數額後，再加
        上被告壬○○所欲取得之款項以決定預算之數額，並由大業電機公司之乙○○與被告壬○○洽談過，但伊僅得知該二人洽談情況很好，詳細內容因伊不
        在場而並不清楚等情，被告辛○○就給付回扣有無事前約定之情形仍先後供
        述不一，僅係就事後確有交付系爭電梯更新工程部分盈餘款項一事均相同，
        在被告辛○○對詳細交付金額、時間等情均無法具體供述之情形下，其供述
        內容難謂明確；抑且，證人己○○所證述：被告辛○○係於八十五年一月二
        十八日向十動公司請款十五萬、於八十五年三月二十日請款二十三萬元後，
        未久即將各該款項交付與被告壬○○作為回扣，此部分共計交付回扣三十八
        萬元，且伊雖不知道實際交付被告壬○○多少數額之退傭，但伊在看到傳票
        等資料後詢問被告辛○○時，由被告辛○○告知係要交付與被告壬○○，且
        伊亦曾詢問會計，自會計處所得知等情，並提出各該支出傳票、請款明細支
        出單等影本共四紙為證之部分，如前述，以被告辛○○所供稱交付該回扣款
        項之時間、數額與各該傳票資料並無關聯性，在證人己○○亦自承關於被告
        辛○○所請領各該款項是否為交付與被告壬○○回扣之用，係伊聽聞自被告
        辛○○之情形下，證人己○○此部分證述是否與實情相符，已有可疑。再以
        ，卷附記載被告辛○○自十動公司處均以交際費名義先後於八十五年一月二
        十八日請款十五萬、於八十五年三月二十日請款二十三萬元之現金支出傳票
        影本二紙摘要欄中，雖亦有「大業－壬○○」之記載，並據證人即填寫各該
        傳票之戊○○證以：此係經被告辛○○告知後所填載，亦為被告辛○○所否
        認，參以證人戊○○於偵查中就此部分先證以：伊看流水帳這樣寫，繼之始
        稱：伊有問過被告辛○○（參見八十八年度偵字第一九０三六號偵查卷第三
        十五至三十六頁），究竟各該支出傳票之記載是否確係經被告辛○○當面告
        知後所登載，顯有疑問，而證人己○○對各該支出傳票之原本是否仍存在一
        事，早於偵查中即稱業經撕毀，於本院九十一年六月十八日審理中竟又稱不
        確定，嗣於九十一年七月二十三日審理期日始又稱已經撕毀，其對此重要資
        料是否存在一事未能清楚說明，甚至所稱係其自行撕毀等，均與常情有違，
        實難以各該傳票上摘要欄記載內容即足認此係經被告辛○○請款時當場寫具
        之內容；況且，依被告辛○○所稱交付款項均在大業電梯公司向國立編譯館
        請款，經十動公司再向大業電梯公司領款且經其知悉後，其才會向十動公司
        請款以交付與被告壬○○之情形，以大業電梯公司係分別於八十四年十二月
        十五日交付到期日為同日面額八萬元、八十五年一月八日交付發票日為同年
        月十日之面額三十二萬元支票、八十五年二月十三日到期日同年月十四日面
        額十六萬元、八十五年四月二十七日交付到期日為同年五月十日面額二十四
        萬元之支票有各該大業電梯公司轉帳傳票、請款單、統一發票、支票等影本
        各四份附卷可稽，與前述支出傳票所載被告辛○○向十動公司請款之時間、
        金額仍有相當差異，益見被告辛○○所供稱請領之交際費用並非專用於某特
        定案件費用，較符實情，則各該支出傳票所示請款時間、數額既與被告辛○○供述交付回扣與被告壬○○者有間，更無從據之作為被告辛○○此部分供
        述之佐證。至於證人丁○所證述被告壬○○交辦其處理此電梯更新工程，並
        交付其一些招標資格、規範資料等，並據證人即大業電梯公司副總乙○○證
        稱：當時被告辛○○曾交付伊一份規範書，請伊代為檢視有無不合理處，伊
        有對國立編譯館提出修改建議等情，至多僅足以說明被告辛○○有轉請證人
        乙○○代為收集及檢視相關資料後，提供被告壬○○參考之行為，惟徒憑此
        情實亦不足遽認被告壬○○就系爭電梯更新工程有何舞弊情事，遑論據之推
        測其有收取回扣之行為。因之，此部分被告辛○○雖亦坦承有交付回扣與被
        告壬○○之行為，但仍查無其他積極證據足資佐證其自白屬實，且如前述，
        被告辛○○之供述復非具體明確，亦不足據為被告壬○○不利之認定。
  （三）關於大業電梯承攬國立編譯館電梯更新工程之後續追加工程部分，證人即國
        立編譯館會計主任丙○○已證稱：此後續追加之電梯停電歸位系統部分，係
        因初始未考慮此部分，為保障相關人員安全需要才辦理追加等語，與證人乙○○所證述：係因原本電梯部分完成欲交車時，因國立編譯館人員表示發生
        停電如何處理之問題，伊才告知員工子○○辦理追加ＵＰＳ系統，此部分與
        被告辛○○無關，且後續雖有將追加工程之部分利潤交付與被告辛○○，亦
        係出於被告辛○○介紹該工程所應給付之佣金等情互核相符，已難認此追加
        工程之部分係出於被告壬○○或辛○○之要求，而被告辛○○復堅稱就此追
        加工程部分並未給予被告壬○○任何回扣，且卷附大業電梯公司於八十五年
        五月十五日曾交付佣金四萬元與十動公司一事，雖有大業電梯公司轉帳傳票
        、請款單、統一發票、支票等影本各一份在卷可考，如前述，亦係基於被告
        辛○○與大業電梯公司間所約定之合作協議而交付，均與被告壬○○無涉，
        此部分亦無任何證據足資證明被告辛○○有再交付此回扣與被告壬○○之行
        為。
    綜上所述，被告辛○○雖對其有為系爭中央空調工程、電梯更新工程而在事後交
    付所得盈餘與被告壬○○作為回扣等情，先後均坦承在卷，且依其供述內容將使
    其亦負有刑責而論，其仍堅指上情，顯可疑被告壬○○有向其收取回扣之行為，
    但在前述規定所揭示被告或共犯之自白尚須有其他補強證據之原則，即係為避免
    被告或共犯出於為他人頂罪或嫁禍他人等不同動機而為虛偽自白以入人於罪之危
    險，且本案被告辛○○之供述亦有先後不一且非具體明確之情形下，更難在別無
    其他積極證據足以佐證其自白真實性之情形下，即認被告辛○○、壬○○確有公
    訴人所指訴由被告辛○○交付賄賂，為公務員被告壬○○並收取而作為所經辦工
    程之回扣等行為；另公訴人指訴被告壬○○並有刑法第一百三十二條第一項洩漏
    或國防以外秘密罪嫌部分，亦無任何積極證據足資證明被告壬○○亦有此部分犯
    行；是揆諸前揭規定意旨及說明，本案仍應分別為被告壬○○、辛○○無罪之諭
    知，以示慎審。
據上論斷，應依刑事訴訟法第三百零一條第一項，判決如主文。
本案經檢察官庚○○到庭執行職務
中　　　華　　　民　　　國　　九十三　　年　　　四　　　月　　二十三　　日
                                      臺灣臺北地方法院刑事第十六庭
                                          審判長法  官  劉嶽承
                                                法  官  王幸華
                                                法  官  林麗真
右正本證明與原本無異。
如不服本判決，應於判決送達後十日內，向本院提出上訴狀。
                                                書記官  張汝琪
中　　　華　　　民　　　國　　九十三　　年　　　四　　　月　　二十六　　日
